【裁判字號】    92,判,829
【裁判日期】    920626
【裁判案由】    綜合所得稅
【裁判全文】
最  高  行  政  法  院  判  決                    九十二年度判字第八二九號
    上  訴  人  財政部臺北市國稅局
    代  表  人  甲○○
    被 上訴 人  乙○○
右當事人間因綜合所得稅事件，上訴人對於中華民國九十一年四月二十四日臺北高等
行政法院九十年度訴字第二九二二號判決關於科處罰鍰部分，提起上訴，本院判決如
左：
    主  文
原判決關於罰鍰部分及其訴訟費用部分均廢棄，發回臺北高等行政法院。
    理  由
壹、本件上訴人主張：一、按原判決關於上訴人罰鍰部分敗訴，其理由為：「．．．
    經查和華公司前開行為並非原告所為，而原告及其配偶僅係和華公司之股東，並
    非其董、監事，未參與公司決策，本件既無事證可認原告明知或可得而知上情，
    其縱有誤解前揭財政部六十九年及八十一年函釋而漏報系爭取自和華公司之營利
    所得情事，亦難謂其有故意或過失，參照司法院釋字第二七五號解釋意旨，自不
    應處罰。」，可議者有：被上訴人及其配偶既為該公司之股東，理應較一般人更
    能注意了解系爭該公司增減資之會議議決事項，並非單純的信賴第三者，難認其
    漏報為無故意或過失。二、和華股份有限公司（下稱和華公司）在短期間內，行
    增資旋後減資之形式規劃動作，濫用法律上之形式或法律行為，蓄意製造外觀上
    或形式上存在之法律關係或法律狀態，使之不具備課稅構成要件，以隱藏實質交
    易關係，協助各該納稅義務人減輕或免除其應納之租稅，此等增、減資行為，以
    迂迴之方法分配土地交易所得予股東，係故意以不正當方法逃漏稅之虛偽安排，
    自應就短漏申報之實質營利所得，依行為時所得稅法第一百十條第一項規定處以
    罰鍰。三、依據和華公司八十三年二月五日股東常會議事錄及八十三年五月二十
    八日股東臨時會議事錄記載，為配合增、減資之會議議決事項，乃依公司法規定
    修改章程，有該公司股東﹝臨時﹞會議事錄附原卷可稽。惟依公司法第一百七十
    二條第四項規定，變更章程之事項須載明於通知或公告之召集事由中，不得以臨
    時動議之方式提出。和華公司所為增資旋即減資之目的，從相關事證及所獲經濟
    利益等事實，足證涉有參與租稅迴避之巧隙安排，已如前述，故被上訴人及其配
    偶縱非其董、監事，未參與公司決策，但對於系爭該公司增減資之會議議決事項
    ，理應較一般人更能注意了解，且其既有該項所得，卻辯稱其因基於信賴相關函
    釋而漏未申報系爭營利所得，未有故意或過失，即無足採。復按所得稅法第十五
    條規定，納稅義務人之配偶有各類所得者，應由納稅義務人合併報繳。我國綜合
    所得稅制係以家庭為申報單位，夫妻均有所得時，則夫妻互為納稅義務人，由夫
    或妻負責合併申報均可。被上訴人及其配偶取有和華公司分配之營利所得已如前
    述，被上訴人既涉有短漏報情事，上訴人處以該當於法律處罰構成要件之必要罰
    鍰，自無違誤，原審法院顯有違背司法院釋字第二七五號解釋，其判決違背法令
    。四、綜上所陳，原審判決違背法令，爰請求將原判決關於八十三年度罰鍰部分
    廢棄等語。
貳、被上訴人則以：一、查與本件同一案情（同屬和華公司之股東因資本公積轉增資
    再減資被補徵綜合所得稅及科處罰鍰）之案件，經最高行政法院九十二年度判字
    第八號、九十一年度判字第二一七五號判決：「原判決關於罰鍰部分廢棄。右廢
    棄部分，訴願決定及原處分（含復查決定）均撤銷。其餘上訴駁回」，上開判決
    關於本稅部分，雖值商榷；惟關於罰鍰部分，立論正確，併請參酌。二、被上訴
    人取得系爭股票背面註記：「本股票係為資本公積轉增資股股票」，依行為時促
    進產業升級條例第十七條準用同條例第十六條第一項規定，以資本公積轉增資發
    行之股票，股東依規定免予計入當年度所得，課徵所得稅。被上訴人僅為一般股
    東，既未參與和華公司增減資，亦不知悉該公司增、減資決策過程，則其信賴上
    開規定，未於取得系爭股票當年度申報所得。自無過失可言，依司法院釋字第二
    七五號解釋意旨，自不得以被上訴人漏報取自和華公司營利所得新台幣（下同）
    二、九○○、○○○元部分，對之科處罰鍰等語，資為抗辯。
參、原判決關於科處罰鍰部分以：和華公司於八十二年間出售土地，將售地增益元轉
    列資本公積，並經該公司股東常會決議利用資本公積辦理轉增資，隨即於同年六
    月十四日為減資基準日，辦理減資以現金收回資本公積轉增資配發之股票金額一
    七○、○○○、○○○元，被上訴人及其配偶因此取得五、八○○、○○○元，
    和華公司並於八十四年七月十二日經臺北市政府建設局准予公司解散登記，而其
    八十三年度綜合所得稅結算申報，漏報被上訴人及其配偶取自和華公司營利所得
    五、八○○、○○○元，上訴人即據以歸課被上訴人當年度綜合所得稅外，並依
    所漏稅額處以○．五倍罰鍰計九○七、○○○元，行政處罰之客觀要件部分雖無
    不合，惟原告主張其無過失。經查和華公司前開行為並非被上訴人所為，而被上
    訴人及其配偶僅係和華公司之股東，並非其董、監事，未參與公司決策，本件既
    無事證可認被上訴人明知或可得而知上情，其縱有誤解前揭財政部六十九年及八
    十一年函釋而漏報取自和華公司之系爭營利所得情事，亦難謂其有故意或過失，
    參照司法院釋字第二七五號解釋意旨，自不應處罰，乃將訴願決定及原處分關於
    罰鍰部分撤銷，固非無見。
肆、本院查，司法院釋字第二七五號解釋：「人民違反法律上之義務而應受行政罰之
    行為，法律無特別規定時，雖不以出於故意為必要，仍須以過失為其責任條件。
    但應受行政罰之行為，僅須違反禁止規定或作為義務，而不以發生損害或危險為
    其要件者，推定為有過失，於行為人不能舉證證明自己無過失時，即應受處罰。
    行政法院六十二年度判字第三○號判例謂：「行政罰不以故意或過失為責任條件
    」，及同年度判字第三五○號判例謂：「行政犯行為之成立，不以故意為要件，
    其所以導致偽報貨物品質價值之等級原因為何，應可不問」，其與上開意旨不符
    部分，與憲法保障人民權利之本旨牴觸，應不再援用。」；又所得稅法第七十一
    條規定：「納稅義務人應於每年五月一日起至五月三十一日止，填具結算申報書
    ，向該管稽徵機關，申報其上一年度內構成綜合所得總額或營利事業收入總額之
    項目及數額，以及有關減免、扣除之事實，並應依其全年應納稅額減除暫繳稅額
    、尚未抵繳之扣繳稅額及可扣抵稅額，計算其應納之結算稅額，於申報前自行繳
    納。但短期票券利息所得之扣繳稅款及營利事業獲配股利總額或盈餘總額所含之
    可扣抵稅額，不得減除。中華民國境內居住之個人全年綜合所得總額不超過當年
    度規定之免稅額及標準扣除額之合計數者，得免辦結算申報。但申請退還扣繳稅
    款及可扣抵稅額者，仍應辦理申報。前二項所稱可扣抵稅額，係指股利憑單所載
    之可扣抵稅額及獨資資本主、合夥組織合夥人所經營事業繳納之營利事業所得稅
    額。」；同法第一百十條第一項規定：「納稅義務人已依本法規定辦理結算申報
    ，但對依本法規定應申報課稅之所得額有漏報或短報情事者，處以所漏稅額兩倍
    以下之罰鍰。」，本件上訴意旨，以被上訴人及其配偶既為該公司之股東，理應
    較一般人更能注意了解系爭該公司增減資之會議議決事項，並非單純的信賴第三
    者，難認其漏報為無故意或過失。和華公司在短期間內，行增資旋後減資之形式
    規劃動作，濫用法律上之形式或法律行為，蓄意製造外觀上或形式上存在之法律
    關係或法律狀態，使之不具備課稅構成要件，以隱藏實質交易關係，協助各該納
    稅義務人減輕或免除其應納之租稅，此等增、減資行為，以迂迴之方法分配土地
    交易所得予股東，係故意以不正當方法逃漏稅之虛偽安排，自應就短漏申報之實
    質營利所得，依行為時所得稅法第一百十條第一項規定處以罰鍰等語。而被上訴
    人依所得稅法第七十一條規定有結算申報之義務，且其已依規定辦理結算申報，
    而原判決既認定被上訴人及配偶取得和華公司營利所得五、八○○、○○○元，
    應併課其當年度綜合所得稅，自應認被上訴人即有應申報而未申報之營利之所得
    之事實，實有違反作為義務，依前揭司法院釋字第二七五號解釋，於此情形，被
    上訴人若未能舉證證明其自己無過失，即難遽爾謂其不應受罰，原審就此未予詳
    究，即認被上訴人僅係和華公司之股東，並非董事，未參與公司之決策，縱對財
    政部函釋有所誤會，亦難謂有故意或過失，應屬不罰，而將訴願決定及原處分關
    於罰鍰部分撤銷，容有未洽。從而上訴人指摘原判決此部分違法，求為廢棄，非
    無理由，自應將原判決此部分廢棄，發回原審法院。
據上論結，本件上訴為有理由，爰依行政訴訟法第二百五十六條第一項、第二百六十
條第一項，判決如主文。
中    華    民    國    九十二      年      六        月    二十六      日
                    最 高 行 政 法 院  第 三 庭
                                審 判 長 法  官      葉  振  權
                                         法  官      林  家  惠
                                         法  官      吳  錦  龍
                                         法  官      劉  鑫  楨
                                         法  官      吳  明  鴻
右  正  本  證  明  與  原  本  無  異
                                         法院書記官  陳  盛  信
中    華    民    國    九十二      年      六        月    二十六      日


司法院資訊處製作；財團法人民間司法改革基金會備份。
